最高法院民事判決　　　　　　　　　　　　　　　九十一年度台上字第二二六二號
　　上　訴　人　李　品　誼
　　訴訟代理人　馮　欣
　　參　加　人　李　志　鴻
　　　　　　　　李　縉　賢
　　　　　　　　李何玉英妹
　　　　　　　　劉　李　
　　　　　　　　李　曼　立
　　共　　　同
　　訴訟代理人　馮　欣
　　被 上訴 人　薛　清　圳
　　訴訟代理人　蔡　坤
　　被 上訴 人　陳　坤　山
　　　　　　　　陳 林月 娥
　　　　　　　　黃　學　龍
　　共　　　同
　　訴訟代理人　陳　日　炘律師
　　被 上訴 人　李　　　發
　　　　　　　　陳　貴　林
右當事人間請求拆屋還地事件，上訴人對於中華民國八十九年十月二日台灣高等法院
台中分院第二審判決（八十七年度上易字第十二號），提起上訴，本院判決如左：
    主  文
原判決廢棄，發回台灣高等法院台中分院。
    理  由
本件上訴人主張：坐落南投縣水里鄉○○○段二｜一三、二｜六八、二｜五六０地號
土地，為伊及參加人共有，被上訴人薛清圳、陳坤山、陳林月娥、黃學龍、李發（下
稱薛清圳等五人）所有之建物及地上作物，依序占用該等土地如原判決附圖（下稱附
圖）所示１、３、５、６、、、、Ｃ、丙、丁部分面積共０‧四九六公頃，甲
、４、乙部分面積共０‧００八三公頃，７、戊部分面積共０‧００八三公頃，８、
９部分面積共０‧００一九七公頃，２、１０、Ａ、Ｂ部分面積共０‧六九四六公頃，
並無正當權源，被上訴人薛清圳尚將附圖所示部分土地上之建物出租與被上訴人陳
貴林等情。依民法第七百六十七條之規定，求為命被上訴人陳貴林自系爭土地如附圖
所示部分上之建物遷讓，並命被上訴人薛清圳等五人各將渠等所有在上開部分土地
上之建物拆除、地上作物剷除，交還土地與伊及參加人之判決。
被上訴人則以：系爭土地係薛清圳、李發之父李永德於日據時代向石條芳承租，李永
德死亡，薛清圳、李發與其兄弟即上訴人之父李長興同財共居，由李長興繼續承租系
爭土地，但由全部家族成員共同耕作，嗣李長興將系爭土地分與兄弟姊妹，李長興過
世後，薛清圳、李發尚與李長興之妻即參加人李何玉英妹訂立合約書，約定以系爭土
地耕作所得清償李長興所遺債務。陳坤山、陳林月娥、黃學龍輾轉自李發、薛清圳處
受讓占用之土地，均非無權占有等語，資為抗辯。
原審維持第一審所為上訴人敗訴之判決，駁回其上訴，係以：上訴人主張系爭土地為
其與參加人共有，現為被上訴人薛清圳等五人所有之各該建物及地上作物占用之事實
，業據提出土地登記簿謄本等件為證，並經第一審法院會同地政人員勘驗屬實，有複
丈成果圖在卷可稽，堪信為真實。依證人謝赤妹、黃李秀妹、黃阿喜之證言，及放領
清冊、戶籍謄本、田賦繳納證明、合約書、耕作證明等之記載，可知李永德於二十七
年過世後，由上訴人之父李長興繼任為戶長，與母李賴氏宣妹、弟李發、薛清圳及妹
李氏之妹、李氏秀月同財共居。系爭土地雖由李長興向石萬春承租，惟李發、薛清圳
均有參與耕作，李長興於四十二年六月間以戶長家長之地位承領系爭土地，即係以全
家耕種所得承領，供全戶耕作之用。李長興生前亦已將系爭土地分與各兄弟在固定位
置耕作。故系爭土地固非李長興繼承其父李永德之祖產，但亦非李長興之私產，應屬
日據時期台灣習慣所謂之家產，為家屬全體公同共有。被上訴人李發、薛清圳本於與
李長興生前分管之約定使用系爭土地，應有正當權源。被上訴人陳坤山所有門牌號碼
為南投縣水里鄉民和村忠信巷六七｜二號房屋之基地，即附圖所示甲、４、乙部分，
其中十七坪係向薛清圳所購，其餘係向訴外人黃水木所購；被上訴人陳林月娥所有門
牌號碼為南投縣水里鄉民和村忠信巷六七｜五號房屋之基地，即附圖所示７、戊部分
，係其夫陳永德購自薛清圳；被上訴人黃學龍所有門牌號碼為南投縣水里鄉民和村忠
信巷六七｜六號房屋之基地，即附圖所示８、９部分，其中二十四坪係訴外人江慶南
向李發購地建屋後，將房地賣與黃樹榮，黃樹榮再贈與黃學龍，另七坪係黃學監向薛
清圳購買後讓渡與黃學龍，黃學龍另向薛清圳購買二‧三坪、向李發購買二三‧五七
六八坪，搭建鐵皮棚架作為倉庫使用等情，有房屋建地交換約書、買賣契約書、讓渡
書、轉讓合約書、收據等件為證。被上訴人李發、薛清圳既有正當權源占用系爭土地
，則被上訴人陳坤山、陳林月娥、黃學龍輾轉自被上訴人李發、薛清圳處取得系爭土
地之占有，對上訴人而言，亦有占有權利。綜上所述，上訴人依民法第七百六十七條
之規定，請求被上訴人陳貴林自系爭土地如附圖所示部分上之建物遷讓，被上訴人
薛清圳等五人各將渠等所有之建物拆除、地上作物剷除，交還土地與伊及參加人，並
非正當，不應准許等詞，為其判斷之基礎。
查系爭土地係李長興於四十二年六月間承領，登記為李長興所有，有放領清冊、土地
登記簿謄本等件附卷可稽（見一審卷第一一四、一二六至一三三頁），並為原審所確
定之事實，斯時台灣早已光復，依我國土地法之規定，系爭土地應屬李長興單獨所有
，原審竟認系爭土地係日據時期台灣習慣所謂之家產，為家屬全體公同共有，進而認
被上訴人李發、薛清圳係本於共有人分管之約定有權占有系爭土地，被上訴人陳坤山
、陳林月娥、黃學龍占有系爭土地，係輾轉受自被上訴人李發、薛清圳，亦屬有權占
有，已有可議。次查，原審並未說明上訴人不得請求被上訴人陳貴林自系爭土地上如
附圖所示部分之建物遷讓之理由，即就此部分為上訴人敗訴之判決，亦有判決不備
理由之違法。上訴論旨，指摘原判決不當，聲明廢棄，非無理由。
據上論結，本件上訴為有理由，依民事訴訟法第四百七十七條第一項、第四百七十八
條第一項，判決如主文。
中      華      民      國    九十一    年     十一     月     十四     日
                              最高法院民事第三庭
                                  審判長法官  林  奇  福
                                        法官  陳  國  禎
                                        法官  李  彥  文
                                        法官  陳  重  瑜
                                        法官  楊  鼎  章
　　　右正本證明與原本無異
 　　　　　                              　　 書  記  官
中      華      民      國    九十一    年     十一     月    二十七    日
